臺灣苗栗地方法院民事簡易判決
110年度苗簡字第305號
原      告  劉文貴  
訴訟代理人  馮彥錡律師
複代理人    陳盈樺律師
被      告  袁劉清蘭

            劉秋菊  
            劉早川  
            劉秋美  
            廖劉秋櫻
            楊劉秋暖
            劉秋梅  
            劉早宗  

            劉早順  

            劉早隆  
上列當事人間請求塗銷地上權登記等事件，本院於民國110年12
月15日言詞辯論終結，判決如下：
    主      文
一、附表所示之地上權應予終止。
二、被告應就其被繼承人劉阿西如附表所示之地上權辦理繼承登
    記後，將前開地上權登記予以塗銷。
三、訴訟費用由原告負擔。
    事實及理由
壹、程序方面
　　被告經合法通知，未於最後言詞辯論期日到場，核無民事訴
    訟法第386條各款所列情形，爰依原告之聲請，由其一造辯
    論而為判決。
貳、實體方面
一、原告主張：原告為苗栗縣○○鎮○○段0000○0地號土地（下稱系
    爭土地）之所有權人，系爭土地上於民國38年間經當時之所
    有權人，與訴外人劉阿西設定如附表所示之地上權（下稱系
    爭地上權），未定期限亦未定租金。被告為劉阿西之繼承人
    ，均尚未就系爭地上權辦理繼承登記。系爭地上權自設定迄
    今已70餘年，其上僅有原告之地上物，並無劉阿西或其繼承
    人所有之地上物，足認系爭地上權成立之目的已不存在。爰
    依民法第833條之1規定，請求裁判終止系爭地上權，並依民
    法第767條第1項中段規定，請求被告辦理系爭地上權之繼承
    登記後塗銷系爭地上權等語。並聲明：如主文第1、2項所示
    。
二、被告未於言詞辯論期日到場亦未提出書狀作何聲明或陳述。
三、本院得心證之理由：
　㈠按普通地上權者，謂以在他人土地之上下有建築物或其他工
    作物為目的而使用其土地之權；地上權未定有期限者，存續
    期間逾20年或地上權成立之目的已不存在時，法院得因當事
    人之請求，斟酌地上權成立之目的、建築物或工作物之種類
    、性質及利用狀況等情形，定其存續期間或終止其地上權。
    民法第832條、第833條之1分別定有明文。次按地上權雖未
    定有期限，但非有相當之存續期間，難達土地利用之目的，
    不足以發揮地上權之社會機能。又因科技進步，建築物或工
    作物之使用年限有日漸延長趨勢，為發揮經濟效用，兼顧土
    地所有人與地上權人之利益，爰明定土地所有人或地上權人
    均得於逾20年後，請求法院斟酌地上權成立之目的、建築物
    或工作物之各種狀況而定地上權之存續期間；或於地上權成
    立之目的不存在時，法院得終止其地上權（民法第833條之1
    立法理由參照）。復依民法物權編施行法第13條之1規定，
    修正之民法第833條之1，於民法物權編99年1月5日修正條文
    施行前之未定期限地上權，亦適用之。
　㈡經查，系爭地上權係以建築改良物為設立目的且未定期限，
    業據原告提出土地登記謄本為證（見本院卷第35頁），而系
    爭地上權原登記資料業已銷毀，有苗栗縣竹南地政事務所（
    下稱竹南地政）110年6月9日南地所一字第1100004401號函
    附卷可參（見本院卷第155頁）。又系爭土地於38年間存有
    苗栗縣○○鎮○○段000○號之土造1層建物（下稱系爭建物）乙
    節，有建物謄本在卷可憑（見本院卷第149頁），堪信為真
    。
　㈢系爭土地現況有1件磚造鐵皮加蓋1層建物，為原告及其配偶
    柯佳渝居住使用，現場並無土造建物等情，業經本院會同竹
    南地政人員於110年9月16日到場確認屬實，並有勘驗筆錄、
    現況照片、原告提出之房屋稅繳款書、天然氣及電力繳費單
    附卷可稽（見本院卷第219至227頁）。觀諸上開建物之材質
    、構造與系爭建物確有不同，佐以系爭建物為土造材質，且
    為38年間工法所興建之建物，距今已逾70年，顯逾固定資產
    耐用年數表所載之10年耐用年數及一般常人認知之保存期限
    ，堪認系爭土地現況坐落之地上物，與系爭建物非屬同一，
    亦無證據證明上開建物為劉阿西或其等繼承人基於系爭地上
    權所興建之建物。亦即，系爭土地現無劉阿西所遺之系爭建
    物存在，則系爭地上權成立之目的即已不存在甚明。
　㈣從而，本院審酌系爭地上權未有期限，亦未見租金約定，且
    設定迄今已逾70年，原有之系爭建物亦已不存在，倘任令系
    爭地上權繼續存在，勢必有礙所有權人使用系爭土地，並有
    害於系爭土地之經濟價值，依民法第833條之1規定，本院認
    系爭地上權應予終止為適當。故原告請求本院終止系爭地上
    權，應予准許。
  ㈤按所有人對於妨害其所有權者，得請求除去之。民法第767條
    第1項中段定有明文。系爭地上權雖經本院判決終止，惟該
    地上權登記仍不失為財產上利益，且對系爭土地所有權使用
    收益之圓滿狀態造成妨害，是原告請求塗銷系爭地上權登記
    ，即屬有據。復因地上權之塗銷，性質上乃不動產物權之處
    分行為，於繼承人因繼承取得地上權之情形，依民法第759
    條規定，應經辦理繼承登記，始得為地上權之塗銷登記。是
    原告依前開規定，請求被告辦理系爭地上權之繼承登記後，
    塗銷系爭地上權登記，為有理由，亦應准許。
四、綜上所述，原告本於民法第833條之1、第767條第1項中段規
    定，請求本院終止系爭地上權，及請求被告辦理系爭地上權
    繼承登記後，塗銷系爭地上權登記，為有理由，應予准許。
五、本件事證已臻明確，原告其餘攻擊防禦方法及所提證據經審
    酌後，於判決結果不生影響，爰不另逐一論駁。
六、末按因共有物分割、經界或其他性質上類似之事件涉訟，由
    敗訴當事人負擔訴訟費用顯失公平者，法院得酌量情形，命
    勝訴之當事人負擔其一部。民事訴訟法第80條之1定有明文
    。本件原告之所以勝訴，係因民法第833條之1於99年2月3日
    新增規定，且被告係因繼承而取得系爭地上權，其等因未能
    知悉繼承系爭地上權而未及塗銷，難以歸責被告，且被告並
    無占用系爭土地，而終止系爭地上權之結果，純屬有利原告
    ，本院斟酌上開情形，認本件訴訟費用由原告負擔，較為公
    平，原告亦同意負擔本件訴訟費用（見本院卷第236頁），
    爰參照民事訴訟法第80條之1規定之法理，命由原告負擔本
    件訴訟費用。
中　　華　　民　　國　　110 　年　　12　　月　　29　　日
                  苗栗簡易庭  法　官　顏碩瑋
以上正本係照原本作成。
如對本判決上訴，須於判決送達後20日內向本院提出上訴狀（須
附繕本）。如委任律師提起上訴者，應一併繳納上訴審裁判費。
                              書記官  陳慧玲
中　　華　　民　　國　　110 　年　　12　　月　　29　　日
附表：
地上權 登記權利人 坐落土地 登記次序 收件年期 收件字號 權利範圍 存續期間 設定權利範    圍 劉阿西（歿） 苗栗縣○○鎮○○段0000○0地號土地 0000-000 民國38年 後龍字第001539號 全部 無定期 115.70 平方公尺 劉阿西之繼承人（共10人）：袁劉清蘭、劉秋菊、劉早川、劉秋美、廖劉秋櫻、楊劉秋暖、劉秋梅、劉早宗、劉早順、劉早隆